【裁判字號】    95,台上,4977
【裁判日期】    950908
【裁判案由】    強盜
【裁判全文】
最高法院刑事判決            九十五年度台上字第四九七七號
    上  訴  人  甲○○
                        （另案於台灣台北監獄台北分監執行
                        中）
                乙○○
                        在押）.
上列上訴人等因強盜案件，不服台灣高等法院中華民國九十五年
四月十二日第二審更審判決（九十四年度重上更(七)字第五六號，
起訴案號：台灣台北地方法院檢察署八十五年度偵字第四０七九
號），提起上訴，本院判決如下：
    主  文
原判決撤銷，發回台灣高等法院。
    理  由
本件原判決認定上訴人甲○○、乙○○意圖為自己不法之所有，
基於概括之犯意，或由甲○○單獨一人，或由甲○○夥同有犯意
聯絡之「阿明」（無法證明未滿十八歲，真實姓名不詳），或由
甲○○夥同有犯意聯絡之「阿明」、「阿峰」（亦無法證明未滿
十八歲，真實姓名不詳）或由甲○○夥同有犯意聯絡之「阿明」
、「小伍」、「小伍」之弟（後二人均無法證明未滿十八歲，真
實姓名不詳），或由甲○○夥同有犯意聯絡之乙○○及楊錦昌（
已成年，所犯強盜罪業經判處有期徒刑八年確定），連續於原判
決附表編號一、二、三、四、五、六、七、九、十、十一所示時
、地，以同附表各該編號所示之方法（附表編號九、十、十一部
分並攜帶槍砲彈藥刀械管制條例列管之刀械即蛇刀），致使被害
人不能抗拒，而強取財物。其中，編號二、四、六、十一部分，
並持用強取得來之提款卡，至銀行提款機輸入逼問得來之密碼，
以不正方法由自動付款設備取得被害人之存款，詳情均如同附表
所示；編號八部分，因被害人陳財寶發覺有異，拒絕開門而未著
手實施，僅止於預備階段；編號十一部分，於強盜行為中，乙○
○因與周德勝認識，恐周德勝事後報案，甲○○、乙○○為求滅
口，二人（不包含當時不在場之楊錦昌）乃基於殺人之共同犯意
聯絡，殺害周德勝。終經警取得編號十一部分所示之台北市第九
信用合作社古亭分社提款機錄影帶，循線查獲上情，並扣得甲○
○所有供作案用之西瓜刀二把、透明膠帶一大包、黃色膠布三大
片及乙○○、楊錦昌所有供作案用之手套一付等情。因將第一審
關於甲○○、乙○○強劫而故意殺人部分之科刑判決撤銷，改判
均依想像競合犯及牽連犯從一重論處甲○○、乙○○共同連續犯
強盜罪而故意殺人罪刑（均處死刑，褫奪公權終身），固非無見
。
惟查(一)、按刑事審判上之共同被告，係為訴訟經濟等原因，由檢
察官或自訴人合併或追加起訴，或由法院合併審判所形成，其間
各別被告及犯罪事實仍獨立存在。故共同被告對於其他共同被告
之案件而言，為被告以外之第三人，本質上屬於證人，為確保被
告對證人之詰問權，證人於審判中，應依法定程序，到場具結陳
述，並接受被告之詰問，其陳述始得作為認定被告犯罪事實之判
斷依據。刑事訴訟法於九十二年二月六日經總統公布增訂第二百
八十七條之二規定：「法院就被告本人之案件調查共同被告時，
該共同被告準用有關人證之規定。」並於同年九月一日施行。本
件原審於九十五年三月二十二日審判時，未依前開規定適用人證
之調查程序，俾使共同被告甲○○、乙○○、楊錦昌立於證人之
地位而為陳述（見原審更(七)卷第二宗第一四二至一五九頁），致
有不當剝奪其等對於證人之正當詰問權，其所踐行之訴訟程序難
謂適法。(二)、刑事訴訟法第一百六十四條第一項規定：「審判長
應將證物提示當事人、代理人、辯護人或輔佐人，使其辨認」，
該規定本旨，乃基於直接審理原則，於審判庭提示判決基礎之證
據資料，令其辨認，用以擔保證據資料之真實性，兼具保護被告
之防禦權。本件原審採為判決基礎之重要證據即透明膠帶一大包
、黃色膠布三大片、手套一付，於審判期日，未依刑事訴訟法第
一百六十四條第一項之規定，踐行調查程序向甲○○、乙○○提
示（見原審更(七)卷第二宗第一四二至一五九頁），而逕採為認定
甲○○、乙○○犯罪之論據，不但與直接審理法則有違，且有應
於審判期日調查之證據而未予調查之違誤。(三)、「被告以外之人
於審判外之言詞或書面陳述，除法律有規定外，不得作為證據」
、「被告以外之人於偵查中向檢察官所為之陳述，除顯有不可信
之情況者外，得為證據」、「被告以外之人於檢察事務官、司法
警察官或司法警察調查中所為之陳述，與審判中不符時，其先前
之陳述具有較可信之特別情況，且為證明犯罪事實存否所必要者
，得為證據。」九十二年二月六日修正公布，同年九月一日施行
之刑事訴訟法第一百五十九條第一項、第一百五十九條之一第二
項、第一百五十九條之二亦分別定有明文。原判決採用甲○○、
乙○○、楊錦昌於警詢、偵查中；證人廖如儀、管卯龍於警詢、
偵查中；如原判決附表所示被害人於警詢、偵查中之供述，資為
認定甲○○、乙○○犯罪之證據。惟該等共犯、證人、被害人之
上揭供述有無證據能力？原判決未說明其理由，尚有理由不備之
違法。(四)、扣案之西瓜刀二把固與原判決附表編號九至十一無關
，然扣案其餘之透明膠帶一大包、黃色膠布三大塊及手套一付，
並非全與原判決附表編號九至十一犯罪無關，原判決一併將之除
外（見原判決第二十三頁），亦有未合。以上或為上訴意旨所指
摘，或為本院得依職權調查之事項，應認原判決仍有發回更審之
原因，原判決其餘就甲○○不另為無罪諭知部分，基於審判不可
分之原則，應一併予以發回。至原判決事實漏載「或由甲○○夥
同有犯意聯絡之乙○○」一段；及原判決附表編號七部分，仍誤
載「鄧華顯」之兄為「鄧華顯」（應為「鄧華揚」始正確），案
經發回，應併注意及之。
據上論結，應依刑事訴訟法第三百九十七條、第四百零一條，判
決如主文。
中    華    民    國  九十五  年    九    月    八    日
                      最高法院刑事第十庭
                          審判長法官  洪  清  江
                                法官  石  木  欽
                                法官  李  伯  道
                                法官  林  勤  純
                                法官  陳  晴  教
      本件正本證明與原本無異
                                      書  記  官
中    華    民    國  九十五  年    九    月   十一   日
                                                      Ｑ


司法院資訊處製作；財團法人民間司法改革基金會備份。
